臺灣高等法院民事判決　　　　　　　　 93年度重上字第520號
上　訴　人
即被上訴人　宏盛建設股份有限公司
法定代理人　丁○○
上　訴　人
即被上訴人　金和建設股份有限公司
法定代理人　己○○
共　　　同
訴訟代理人　林樹旺律師
　　　　　　莊志成律師
共　　　同
複　代理人　陳宏模律師
被　上訴人
即　上訴人　甲○○
訴訟代理人　戊○○
　　　　　　徐揆智律師
　　　　　　林幸慧律師
上列當事人間請求返還合建保證金等事件，兩造對於中華民國93
年8月3日臺灣士林地方法院91年度重訴字第480號第一審判決各
自提起上訴，本院於96年5月22日言詞辯論終結，判決如下：
    主      文
原判決關於本訴駁回宏盛建設股份有限公司、金和建設股份有限
公司後開第二項之訴部分，反訴命(一)宏盛建設股份有限公司、金
和建設股份有限公司連帶將如附表二所示房屋、車位點交甲○○
，及交付上開房屋所有權狀；(二)宏盛建設股份有限公司、金和建
設股份有限公司應自民國90年6月20日起至點交上開房屋、車位
之日止，按月連帶給付甲○○新台幣拾萬伍仟元；(三)宏盛建設股
份有限公司將甲○○於民國87年3月18日交付之「甲○○」、「
戊○○」印章各一枚返還甲○○；暨該部分假執行之宣告，並訴
訟費用（含准抵銷部分，惟確定部分除外）之裁判均廢棄。
上開本訴廢棄部分，甲○○應於宏盛建設股份有限公司、金和建
設股份有限公司點交如附表二所示之房屋、車位及交付上開房屋
所有權狀之同時，依序給付宏盛建設股份有限公司、金和建設股
份有限公司新台幣柒佰玖拾玖萬貳仟貳佰柒拾肆元、伍佰捌拾陸
萬捌仟柒佰柒拾捌元。
上開反訴(一)廢棄部分，宏盛建設股份有限公司、金和建設股份有
限公司應於甲○○依序給付新台幣柒佰玖拾玖萬貳仟貳佰柒拾肆
元、伍佰捌拾陸萬捌仟柒佰柒拾捌元之同時，點交如附表二所示
之房屋、車位及交付上開房屋所有權狀予甲○○。
上開反訴(二)、(三)廢棄部分，甲○○在第一審之反訴及假執行之聲
請均駁回。
上開廢棄准抵銷部分，宏盛建設股份有限公司、金和建設股份有
限公司應連帶給付甲○○新台幣佰伍拾肆萬仟柒佰零壹元，
及自民國92年4月22日起至清償日止，按年利率5%計算之利息。
宏盛建設股份有限公司、金和建設股份有限公司之其餘上訴及甲
○○之上訴均駁回。
第一審（含准抵銷部分，確定部分除外）、第二審訴訟費用關於
宏盛建設股份有限公司、金和建設股份有限公司上訴部分，由甲
○○負擔三分之一，餘由宏盛建設股份有限公司、金和建設股份
有限公司連帶負擔。第二審訴訟費用關於甲○○上訴部分，由甲
○○負擔。
宏盛建設股份有限公司、金和建設股份有限公司及甲○○假執行
之聲請均駁回。
    事實及理由
一、上訴人即被上訴人宏盛建設股份有限公司、金和建設股份有
    限公司（以下依序簡稱宏盛公司、金和公司）起訴主張：伊
    於民國86年3月10日與對造上訴人甲○○及其他合建地主簽
    訂合建契約書（下稱合建契約），約定由其等提供坐落台北
    市○○區○○段734、735地號土地（下稱系爭土地），由伊
    供給工料興建本國式鋼筋混凝土造地上十層、地下二層之建
    物（下稱合建房屋），伊並給付甲○○合建保證金新台幣（
    下同）1,000萬元。兩造復於86年4月18日訂立補充契約書（
    下稱補充契約），約定甲○○於合建房屋興建完成並交屋時
    ，返還合建保證金。而合建房屋已完工並取得使用執照，甲
    ○○依合建契約第18條第3項、第16條、第2條第1項、第14
    條約定及民法第179條規定，應分攤及返還伊代墊如附表一
    「合建房屋車位分配找補價金」、「營業稅」、「代繳水電
    費」、「管理費」、「代管服務費（含稅）」、「地政規費
    （總登記費、測量費）、代書代辦費」欄所示費用3,861,05
    2元（下稱附表一費用），與依補充契約書第2條約定返還合
    建保證金1,000萬元，經伊通知甲○○辦理結算交屋手續，
    竟遭甲○○所拒。惟甲○○既於90年12月15日簽立「品質同
    意書」，確認其分得如附表二所示之合建房屋（下稱系爭房
    屋）品質無誤，自不得請求伊給付修補費用及拒絕結算交屋
    。另伊於87年3月18日起持有之甲○○及其配偶戊○○之印
    章，伊於交屋結算手續辦妥後，始負返還之義務。又伊曾多
    次通知甲○○辦理交屋未果，乃甲○○受領遲延，伊不負給
    付遲延責任，並得以甲○○應返還之合建保證金及分攤之附
    表一費用，與伊應交付之系爭房屋及車位之義務為同時履行
    抗辯等語。爰求為判命甲○○給付宏盛公司7,992,274元、
    金和公司5,868,778元，及均加付自起訴狀繕本送達翌日起
    算之法定遲延利息等語。
二、甲○○則以：宏盛、金和公司依合建契約第16條約定，應自
    90年5月20日通知交屋時起一個月內即90年6月20日以前，點
    交系爭房屋、車位及交付所有權狀予伊，並返還伊夫婦交付
    之印章。惟系爭房屋存有如附表三所示之瑕疵，宏盛、金和
    公司即未依債務本旨提出給付，經伊通知修補，其等竟予拒
    絕，自應依民法第493條、第495條規定，負損害賠償之責即
    給付修補工程費4,586,892元；又其等遲延交屋，伊除迭次
    口頭催告外，另於91年3月22日發函催告其等交屋無效，其
    等自不得請求伊分攤附表一費用，而應依民法第231條規定
    ，賠償損害即相當於系爭房屋及車位每月租金794,000元。
    又宏盛、金和公司有上開違約情事，依合建契約第10條約定
    ，伊自得沒收合建保證金；縱認伊須返還合建保證金，伊得
    以其等應給付之債務不履行損害賠償及瑕疵損害賠償，與該
    保證金抵銷之。爰反訴求為判命宏盛、金和公司連帶點交系
    爭房屋、車位予伊，及自90年6月20日起至點交日止，按月
    連帶給付794,000元，並連帶給付4,586,892元及自反訴起訴
    狀繕本送達翌日起算之法定遲延利息，與交付系爭房屋、車
    位之所有權狀暨伊夫婦印章等語。
三、原審就本訴部分為宏盛、金和公司全部敗訴之判決，就反訴
    部分為甲○○部分勝訴之判決；即判命宏盛、金和公司應連
    帶交付系爭房屋所有權狀及點交系爭房屋、車位，並連帶給
    付730,541元（瑕疵損害賠償）及自92年4月22日起算之法定
    遲延利息，與自90年6月20日起至點交系爭房屋、車位之日
    止，按月連帶給付105,000元（遲延給付損害賠償）；宏盛
    公司應返還甲○○及戊○○印章。另駁回甲○○其餘之訴〔
    即關於宏盛、金和公司連帶給付312,650元本息及准抵銷之
    3,543,701元（均為瑕疵損害賠償），與自90年6月20日起至
    點交系爭房屋、車位之日止，按月連帶給付689,000元（遲
    延給付損害賠償）及金和公司返還甲○○、戊○○印章部分
    之請求〕。宏盛、金和公司就其本訴及反訴敗訴部分，均提
    起上訴，聲明為：
    (一)原判決關於本訴部分廢棄。
    (二)上廢棄部分，甲○○應給付宏盛公司7,992,274元、金和
      公司5,868,778元，及均加付自起訴狀繕本送達翌日起至
      清償日止，按年利率5%計算之利息。
    (三)願供擔保准為宣告假執行。
    (四)原判決關於反訴部分不利於宏盛、金和公司部分廢棄。
    (五)上廢棄部分，甲○○在第一審之反訴駁回。
    甲○○則答辯聲明：上訴駁回。如受不利之判決，願供擔保
    免為假執行。並就其反訴敗訴部分，提起一部上訴（甲○○
    就原審駁回其請求宏盛、金和公司連帶給付312,650元本息
    （瑕疵損害賠償），及金和公司返還其與戊○○印章部分，
    未提起上訴，已告確定），其上訴聲明為：
    (一)原判決關於後開第二項部分廢棄。
    (二)上廢棄部分，宏盛、金和公司應自90年6月20日起至點交
      系爭房屋、車位之日，按月再連帶給付689,000元。
    (三)願供擔保請准宣告假執行。
    宏盛、金和公司則答辯聲明：
    (一)上訴駁回。
    (二)如受不利之判決，願供擔保免為假執行。
四、兩造不爭執之事實（見本院卷三88頁，95年3月20日準備程
    序筆錄）：
    (一)宏盛、金和公司於86年3月10日與甲○○及其他合建地主
      簽訂合建契約，由甲○○及其他合建地主提供系爭土地，
      由宏盛、金和公司供給工料，在其上興建合建房屋，宏盛
      、金和公司並給付甲○○合建保證金1,000萬元（見原審
      卷一14-21、163-183頁，本院卷三21-26頁，契約書）。
    (二)兩造復於86年4月18日簽訂補充契約，依系爭補充契約第2
      條約定，甲○○應於系爭房屋興建完成並交屋時返還合建
      保證金（見原審卷一184、185、223、224頁，本院卷三27
      、28頁，補充契約書）。
    (三)合建房屋已建築完成並取得使用執照（見本院卷二72-74
      頁，卷四170頁）。
    (四)宏盛、金和公司於91年3月8日、91年5月10日以存證信函
      通知甲○○辦理交屋手續，並返還合建保證金及分攤附表
      一費用（見原審卷一22-33、188頁）。甲○○則於91年3
      月22日以其依合建契約分得系爭房屋，有如附表三所示之
      瑕疵，因宏盛、金和公司拒絕修補，且未交屋，而拒絕返
      還合建保證金及分攤附表一費用（見原審卷0000-000頁
      ，本院卷二17-19頁，卷三30-32頁）。
    (五)甲○○於93年8月13日持原判決聲請假執行，宏盛、金和
      公司已於93年9月20日因假執行程序，將系爭房屋及車位
      點交予甲○○，並將甲○○、戊○○印章各一枚返還甲○
      ○，暨將系爭房屋之所有權狀交付甲○○，亦按原判決主
      文第4、7項所示金額加計利息給付甲○○4,905,896元及
      執行費6萬元（見原法院93年度執字第15509號卷，93年9
      月29日撤銷強制執行聲請狀）。
五、本訴部分：
    (一)宏盛、金和公司主張甲○○已於90年12月15日簽具「品質
      同意書」，確認系爭房屋品質無誤，自應配合辦理結算交
      屋手續等語，為甲○○所否認，並辯以宏盛、金和公司於
      90年5月20日通知交屋時起迄今，系爭房屋存有瑕疵，顯
      未依債務之本旨提出給付，其係被詐欺始簽具「品質同意
      書」等語。經查：
      1.依合建契約第16條約定：「乙方（即宏盛、金和公司）
        應於領到本約房屋使用執照接妥水、電並完成所有工
　　　　程時，將甲方（即甲○○與其他合建地主）分得之房屋
　　　　點交予甲方接管，甲方應於收到乙方通知日起一個月內
  　　　辦理交屋手續，甲方不得藉詞推諉，如有推諉即以違約
　　　　論。基地內各戶應攤派之各戶水、電及各項社區管理費
　　　　、清潔費、雜費等，於接管房屋時，需一併繳付清楚。
  　　　」（見原審卷一17頁反面、170頁正面，本院卷三13頁
　　　　），可知宏盛、金和公司於合建房屋完工取得使用執照
  　　　，接通水、電後，即應將系爭房屋點交予甲○○，甲○
    　　○應於接到通知日起1個月內辦理交屋手續，並於點交
      　之同時，繳付其應分攤之水、電費、各項社區管理費、
        清潔費及雜費等費用（屬附表一費用之一部分）。而宏
        盛公司、金和公司於90年5月20日對甲○○所發通知書
        內載：「……茲工程順利業已全部完工，已達進度，須
　　　　依雙方於八十六年三月十日所訂立契約書第十六條之約
  　　　定，履行辦理合建結算交屋手續，敬請核對台端合建結
    　　算資料是否正確，且相互配合於一個內完成合建結算交
      　屋手續。……」等字（見原審卷一84、187頁，本院卷
        二16頁，卷三29頁），僅係通知甲○○先「核對」結算
　　　　資料，以相互配合於一個月內完成合建結算交屋手續，
  　　　亦即甲○○於宏盛、金和公司交屋之同時，須結清合建
        費用。另證人即宏盛公司研發部主管丙○○於94年8月
        15日在本院證稱：交屋手續分行政手續及會計手續，行
        政手續須由當事人簽收權狀，必須在公司完成，交屋動
　　　　作一定在公司完成；會計部分則係依契約所定決算標準
        ，完成找補之手續，即屬交屋完成等語（見本院卷二
        144頁），核與上開約定及通知書內容並無不符，堪予
        採信，甲○○空言否認，要無可取。顯見上開通知，非
        僅課予宏盛、金和公司給付義務，甲○○未予配合辦理
        結清合建費用時，宏盛、金和公司即無從交屋，自難以
        上開通知日起1個月即90年6月20日為交屋期限。
　　　2.甲○○雖先後於90年6月5日、90年6月19日提出系爭房
  　　　屋有地板大理石破裂、接縫不良、鐵銹異色等問題（見
    　　原審卷一85-97、108-120頁，即證物11），復於90年12
　      月15日提出系爭房屋瑕疵項目表（見原審卷一83頁），
        金和公司之副總經理柯文華及工地主任林溪源並於同日
        在該瑕疵項目表上簽名，註記「於一週內完成90.12.15
        」等字；證人柯文華亦於93年7月20日在原審證稱：其
        確於90年12月15日在該文件上簽名，除品質同意書外，
        該文件所載項目亦為甲○○要求宏盛、金和公司處理之
        部分，其與林溪源皆同意於1週內處理完成等語（見原
        審卷二34頁），甲○○乃於90年12月15日在「品質同意
        書」上立同意書人欄上簽名（見原審卷一82頁），該同
        意書內載：「本人（即甲○○）與宏盛建設股份有限公
        司、金和建設股份有限公司合建士商路（陽一工地）房
        屋，取得房屋（C1-2F、C1-3F、C1-5F、C1-6F、C1-7F
        、C1-8F、C1-9F、C1-10F、D5(D4)-1-2F、D6(D5)-1-2F
        拾戶）；及車位（B2-4、B2-8、B2-34、B2-35、B2-36
        、B2-37、B2-38、B2-39、B2-41、B2-42共拾位）經驗
        收後，『品質無誤同意交屋』。此致宏盛建設股份有限
        公司、金和建設股份有限公司」等字，甲○○並加註「
        （除C1-8F主臥室3片，小臥室1片大理石仍有瑕疵，雙
        方同意壹週內再更換）」等字。嗣甲○○於90年12月20
        日到現場，復在該「品質同意書」上填載「已於九十年
        十二月二十日到現場檢查」等字及簽名，就其以前所主
        張之系爭房屋瑕疵，並無任何保留之記載；參以甲○○
        於90年12月31日傳真「交屋結算明細」予宏盛、金和公
        司承辦人員，表明會算交屋等情（見本院卷二25頁），
        顯見甲○○於90年12月20日就系爭房屋前依通常檢查程
        序所得發現之瑕疵，已同意接受，未為任何保留，宏盛
        、金和公司主張甲○○已拋棄該瑕疵之修補請求權，即
        非無據。至於甲○○依通常檢查程序所無法即知之瑕疵
        或嗣後再生之瑕疵，均非屬其主觀上認知之範圍，尚難
        認其已拋棄該部分瑕疵之修補請求權。另戊○○並非合
        建契約當事人，其未在「品質同意書」簽名，亦無礙前
        揭既認之事實。是甲○○不得再以上開已拋棄修補請求
        權之瑕疵，主張宏盛、金和公司未依債之本旨提出給付
        ，拒絕辦理結算交屋手續。
      3.甲○○雖辯稱其為取得系爭房屋中4戶房屋權狀以辦貸
        款，被詐欺而簽具「品質同意書」云云，惟為宏盛、金
        和公司所否認，且依甲○○所提柯文華於90年12月25日
        傳真予戊○○之信函，其內容僅記載甲○○欲先取得4
        戶房屋權狀以辦理貸款，金和公司已同意，但宏盛公司
        並不同意等情（見原審卷一81頁），尚無法證明甲○○
        所稱其係為取得四戶房屋權狀或被詐欺而簽具「品質同
        意書」一事為真。至戊○○於93年7月20日在原審雖證
        稱：「……九十年十二月十五日我與甲○○也有到現場
        去，是為了原告（即宏盛、金和公司）要我們簽品質同
        意書，以便我們拿到權狀向銀行貸款，當天原告說先簽
        品質同意書即可先給四張權狀，我先生（即甲○○）簽
        了之後，原告並未給付權狀，當天我們有檢查系爭房屋
        ，也有把瑕疵項目列出附於品質同意書之後及卷八十三
        頁之資料……，品質同意書上的附註是原告自己寫的，
        並逼我先生於其上簽名且還把我趕到外面，九十年十二
        月二十日再叫我先生於品質同意書上簽名，但原告仍然
        未給付權狀……，九十年十二月十五日、二十日我雖有
        到場，但原告卻將我支開，我先生才在品質同意書上簽
        名」云云（見原審卷二36頁），然宏盛、金和公司之承
        辦人員柯文華、林溪源等人既於90年12月15日會同甲○
        ○夫婦至系爭房屋現場檢查，經甲○○在「品質同意書
        」上加註一週內更換尚有瑕疵大理石部分之前揭保留文
        字（見原審卷一82頁），柯文華等人於同日亦在甲○○
        所提前揭瑕疵項目表上註記一週內修補完成等字，倘上
        開瑕疵未修補完畢，或甲○○不接受上開瑕疵，衡情柯
        文華等人不會於90年12月20日再次會同甲○○赴現場檢
        查，甲○○亦不會在該同意書上註記其到現場檢查並簽
        名確認而未為保留。倘甲○○係為取得4戶房屋權狀始
        簽具該同意書，其於90年12月15日簽名後，在未取得權
        狀之情形下，亦不可能於90年12月20日在該同意書上再
        次為未保留之簽名，是戊○○此部分之證詞，與常情不
        符，不足採信。此外，甲○○復未再舉證以實其說，其
        上開抗辯，自難採信。又縱令甲○○所稱其被詐欺而簽
        具該同意書乙節屬實，惟甲○○至遲於91年5月間即知
        被詐欺之事實，此觀其所提錄音譯文自明（見原審卷一
        221、222頁，本院卷二20-23頁），依民法第93條規定
        ，其應於1年內為撤銷簽具該同意書之意思表示，因宏
        盛、金和公司已否認曾收到甲○○撤銷該意思表示之通
        知，甲○○亦無法舉證證明（見本院卷四164頁正面）
        ，應認甲○○所簽具之「品質同意書」仍為有效。
      4.甲○○又辯稱柯文華於90年12月20日允諾於一週內就其
        所指瑕疵再作修補云云，亦為宏盛、金和公司所否認，
        且證人柯文華於93年7月20日在原審證稱其僅於90年12
        月15日在原審卷一83頁瑕疵項目表上註記一週內負責修
        補甲○○當日所指之瑕疵等語（見原審卷二34頁），核
        與甲○○在「品質同意書」所加註「（除C1-8F主臥室3
        片，小臥室1片大理石仍有瑕疵，雙方同意『壹週內』
        再更換）」等情相符（見原審卷一82頁），倘柯文華於
        90年12月20日允諾再作瑕疵項目之修補，以甲○○多次
        傳真通知宏盛、金和公司修補瑕疵之慎重處事態度而言
        ，應會要求柯文華就所謂允諾修補瑕疵一事再為書面及
        日期之記載，但觀諸「品質同意書」或上開瑕疵項目表
        ，均無類此文字；倘甲○○所言屬實，其於所謂之瑕疵
        經修補完畢，或接受上開瑕疵以前，不可能會同意點交
        房屋。但甲○○既於90年12月31日傳真「交屋結算明細
        」予宏盛、金和公司承辦人員，要求會算點交房屋（見
        本院卷二25頁），足徵其已同意接受宏盛、金和公司所
        為之修補，或接受上開瑕疵。是上開瑕疵項目表所加註
        「於一週內完成90.12.15」等字，應係於90年12月15日
        所寫，而非於90年12月20日甲○○到現場檢查時所為（
        按本院卷四82頁、83頁瑕疵項目表上柯文華、林溪源簽
        名前，依序載有「90年12月15日簽第一次」、「90年12
        月20日簽第二次」等字，非柯文華筆跡，而係甲○○所
        為，見本院卷四76頁正面）。甲○○此部分之抗辯，亦
        難採信。
      5.綜上所述，90年6月20日並非交屋期限，甲○○已出具
        有效之「品質同意書」，而拋棄其依通常檢查程序可得
        知之系爭房屋瑕疵修補權，自應於宏盛、金和公司點交
        系爭房屋、車位之同時，付清合建費用。是宏盛、金和
        公司上開主張，為可採信；甲○○所辯兩造約定於90年
        6月20日交屋，系爭房屋仍有瑕疵，其係被詐欺而簽具
        「品質同意書」，且無同時付清合建費用之義務，其可
        拒絕點交云云，為不可採。
    (二)宏盛、金和公司主張甲○○依合建契約第2條第1項、第14
      條、第16條、第18條第3項約定及補充契約書第2條約定，
      應給付宏盛公司7,992,274元、金和公司5,868,778元等語
      ，亦為甲○○所否認，並辯以其無預為給付上開費用之義
      務，且因宏盛、金和公司遲延交屋，其已沒收該保證金等
      語。經查：
    　1.依合建契約第1條約定：「甲方（即甲○○與其他合建
      　地主）提供後列土地（即系爭土地）由乙方（即宏盛、
        金和公司）供給工料在上列土地上興建本國式鋼筋混凝
        土造地上十層左右，地下二層之建築物……上開地號內
        除甲方所有土地外，尚有同段七三九地號為乙方之宏盛
        建設股份有限公司所有及同段七三四、七三五地號內持
        分40/1000 為張碧蓮所有（由乙方之金和建設股份有限
        公司負責提供），以上三筆土地之全體所有權人願意共
        同請照開發。」，第8條約定：「乙方應得房屋之基地
        及本建物地面第三層頂板完成時，甲方應將土地移轉登
        記所需之一切證件備齊提交乙方辦理移轉登記。」，第
        17條約定：「甲方以依本約給付予乙方之土地抵付乙方
        依本約支付之建築費用及土地補貼款，乙方以依本約給
        付甲方之房屋及土地補貼款抵付甲方依本約應收之土地
        價款及地上物補償費，雙方互為抵銷。」，第18條第3
        項約定：「甲方以換出之土地，交換乙方換出之房屋建
        造成本，甲方應書立收據予乙方作為取得土地之成本，
        而乙方並應依換出之房屋開立同額之統一發票，交甲方
        收執，甲方並依法應負擔營業稅。」，及切結書約定甲
        ○○與其他地主提交付指定起造人印章予宏盛、金和公
        司以辦理建造申請之用（見原審卷一14-16、18、163、
        164、167、172頁，本院卷三21-24頁），可知地主提供
        系爭土地大部分，宏盛、金和公司亦提供小部分土地，
        由宏盛、金和公司供料興建合建房屋，並以兩造及其他
        合建地主名義為起造人及申請使用執照，有建物登記謄
        本及台北市政府工務局使用執照可稽（見原審卷二42-
        51頁，本院卷二72-74頁，卷四170頁），而地主以依約
        給付予宏盛、金和公司之土地作為支付建築費用（即承
        攬報酬）及土地補貼款之用，宏盛、金和公司以依約應
        給付地主之房屋及土地補貼款作為支付地主之土地價款
        （即買受分歸其取得基地之價款）及地上物補償費之用
        ，雙方並就各自換出土地及房屋建築成本為互易，應認
        本件合建契約係屬買賣、互易與承攬之混合契約，合先
        敘明。
    　2.依合建契約第2條第1項約定：「依甲方（即甲○○及其
      　他合建地主）提供之土地按建築法規定所允建並核准之
        坪數（實坪）依立體垂直分配方式，地上層由甲方取得
        百分之五十九，乙方（即宏盛、金和公司）取得百分之
        四十一。地下層之車位由甲方取得百分之五十，乙方取
        得百分之五十。如有不得整間（個）之坪數或車位應於
        取得建照日起十天內，雙方議價互為補貼，或共同出售
        。……」，第14條約定：「甲乙雙方各自分得之房屋或
        基地應繳之契稅、地政規費、印花、監證費、代書費由
        各取得人自行負擔，本約簽立後之工程受益費由各取得
        人自行負擔。」，第18條第3項約定：「甲方以換出之
        土地，交換乙方換出之房屋建造成本，甲方應書立收據
        予乙方作為取得土地之成本，而乙方並應依換出之房屋
        開立同額之統一發票，交甲方收執，甲方並依法應負擔
        營業稅。」（見原審卷一14、15、18、163-165、170-
        172頁，本院卷三21-24頁），雖未明定給付之時期，惟
        本件合建契約既係買賣、互易與承攬之混合契約，依民
        法第345條第1項、第398條、第490條規定，兩造互負對
        待給付之義務，是宏盛、金和公司為甲○○所代墊之上
        開費用，應解為甲○○應於其等交屋之同時付清。甲○
        ○所稱其無預為給付上開費用之義務云云，尚非可採。
    　3.依補充契約第2條約定：「甲○○取得之全部合建保證
      　金計新台幣壹仟萬元正其退還時機修正為房屋興建完成
        並『交屋時』一次返還」（見原審卷一184、223、343
        頁，本院卷三27頁），可知宏盛、金和公司點交系爭房
        屋、車位之給付義務與甲○○返還合建保證金之給付義
        務，亦係立於互為對待給付之關係。是甲○○所辯上開
        兩造給付義務並無同時履行之關係云云（見原審卷一
        207、215頁），要無可取。
    　4.按因契約互負債務者，於他方當事人未為對待給付前，
      　得拒絕自己之給付。民法第264條第1項前段定有明文。
        又債務人享有同時履行抗辯權者，在未行使此抗辯權以
        前，仍可發生遲延責任之問題，必須行使以後始能免責
        。最高法院50年台上字第1550號判例參照。
      　(1)宏盛、金和公司點交系爭房屋、車位予甲○○之給付
        　義務（其附隨義務為交付房屋鑰匙及所有權狀，詳後
          述六(一)3.所述），與甲○○給付附表一費用及返還合
          建保證金之給付義務（詳前述五(一)1.及(二)2.3.），有
          互為對待給付之關係，雖宏盛、金和公司於90年5月
          20日通知甲○○配合於一個月內辦理結算交屋手續，
          但非以90年6月20日為交屋期限，且因甲○○以系爭
　　　　　房屋有瑕疵及其無預付上開費用之義務而未確定交屋
　　　　　期限，宏盛、金和公司因此未點交房屋、車位，自屬
　　　　　有據。嗣甲○○既於90年12月15日出具「品質同意書
　　　　　」，復於同月20日再赴現場檢查，並為未保留之簽名
  　　　　，即已確認系爭房屋品質無誤而同意交屋，甲○○自
    　　　應依約辦理結算交屋手續。乃甲○○於90年12月31日
      　　傳真予宏盛、金和公司之交屋結算明細，其中竟列有
        　宏盛、金和公司遲延交屋損失款（見本院卷二25頁）
          ，尚非有據，且甲○○未將附表一費用部分應付款項
          列入結算明細，核與前揭合建契約及補充契約書之約
          定不合，除證人柯文華證稱甲○○未返還合建保證金
          ，宏盛、金和公司不同意先給鑰匙及權狀外（見原審
          卷二34、35頁），證人丙○○亦證稱：其於90年5月
          20日通知地主戶開會，詢問有無意見，因甲○○到現
          場對於品質等不滿意，其公司工務部對該不滿意處有
　　　　　作紀錄及處理，並協助修改，12月15日及20日，始取
  　　　　得品質同意書，惟甲○○仍有不滿意處，致交屋延宕
    　　　等語（見本院卷二143頁），顯見宏盛、金和公司無
      　　法交屋，係因甲○○拒絕且不願付清合建費用所致。
        　依上開說明，甲○○縱對宏盛、金和公司催告點交房
          屋，且提出錄音譯文為證（見原審卷一221、222頁，
          本院卷二20-23、137-139頁，即證物7、18），因宏
          盛、金和公司已行使同時履行抗辯權，自不負遲延責
          任。
      　(2)宏盛、金和公司於91年3月3日以存證信函催告甲○○
        　辦理結算交屋手續（見原審卷一23頁），甲○○於91
        　年3月8日收受該函後（見原審卷一188頁），雖於91
          年3月22日回函略稱：其於90年5月20日前往辦理交屋
          手續時，因房屋有甚多瑕疵，要求修補改善，宏盛、
          金和公司遲未將房屋點交，在點交房屋後，其始會負
          擔會算應負擔之費用（即附表一費用），並無預先繳
          交之義務，宏盛、金和公司應早日修理上開瑕疵及點
          交房屋云云（見原審卷0000-000頁，本院卷二17-19
          頁，卷三30-32頁）。惟宏盛、金和公司點交系爭房
          屋、車位之給付義務與甲○○返還附表一費用及合建
          保證金之給付義務，係立於互為對待給付之關係，何
          五德自不得要求宏盛、金和公司先行點交房屋，其再
          後付上開費用，且甲○○既就系爭房屋出具「品質同
          意書」，亦不得再以系爭房屋有所謂之瑕疵未經修補
          ，據為拒絕點交之理由。依上開說明，甲○○於91年
          3月22日仍不願辦理結算交屋手續，宏盛、金和公司
          自得行使同時履行抗辯權，拒絕點交系爭房屋、車位
          （見原審卷一338頁，本院卷四164頁），亦不生給付
          遲延之問題。
    　　(3)宏盛、金和公司雖於91年5月10日以存證信函表明其
　　　　　已於90年12月20日提出品質無誤之房屋，且曾於91年
  　　　　3月3日催告辦理交屋未果，並催告甲○○於文到15日
    　　　內給付合建保證金及附表一費用，「同時」辦理交屋
      　　手續等語（見原審卷一22-33頁），但未一併提出系
        　爭房屋之鑰匙及所有權狀，尚難認其有以準備完全給
          付之事情，通知甲○○以代提出給付之效力（民法第
          235條參照），即非依債務本旨為之，甲○○亦得行
          使同時履行抗辯權，拒絕自己之給付（最高法院86年
          度台上字第1151號判決要旨參照）。
      　(4)甲○○於92年4月21日在原審提起反訴時，僅主張宏
　        盛、金和公司依合建契約有履行點交房屋、車位之責
          ，並以該反訴狀繕本之送達為催告宏盛、金和公司重
          新施工之意思表示，逾期宏盛、金和公司應負責其施
          工費用等語（見原審卷0000-000頁），未曾表示願
          先以現狀點交房屋之意思；嗣於92年5月26日始主張
          願意按現狀點交（見原審卷一206頁），顯見甲○○
          於92年5月25日以前，仍要求先修補系爭房屋之瑕疵
          ，始願辦理交屋手續。惟宏盛、金和公司已於92年4
          月21日在原審陳稱：其以「品質同意書」及91年5月
          10日存證信函通知甲○○交屋，甲○○有到場同意要
          交屋，但不願意返還合建保證金及依合建契約給付分
          攤補貼及追加款，致未完成交屋等語（見原審卷一
          149頁），即以其點交房屋與甲○○給付附表一費用
          及返還合建保證金為對價關係，甲○○未結清上開費
          用，其主張同時履行抗辯權而不願交屋（見原審卷一
          149、207、210、211、338、339頁，本院卷四164頁
        　反面），依上開說明，宏盛、金和公司拒絕點交系爭
          房屋、車位及交付鑰匙與所有權狀，仍不生遲延責任
          之問題。
      5.合建契約第10條約定：「如甲方（即甲○○與其他合建
    　　地主）不履行本約時，除將已收乙方（即宏盛、金和公
      　司）之保證金即時退還予乙方及另備保證金之三倍金額
        付予乙方作為本約之懲罰性違約金外，同時並須加倍賠
        償乙方已施作之工程損失及其他因該工程而支出之一切
        費用（可由乙方另列清冊），且乙方有權請求甲方繼續
        履約。如乙方不履行本契約時，除乙方已付予甲方之保
        證金由甲方沒收外，並另備兩倍於保證金之金額付與甲
        方作為懲罰性違約金，至其已施工之工程無條件任由甲
        方沒收」（見原審卷一16頁反面，本院卷三11頁），即
        規範兩造不履行合建契約時之違約責任。承前所述，宏
        盛、金和公司拒絕點交系爭房屋、車位及交付鑰匙與所
        有權狀，乃行使同時履行抗辯權之結果，並不負給付遲
        延責任，亦無不履行合建契約之情形，甲○○自不得依
        上開約定，主張沒收合建保證金1,000萬元。
    　6.宏盛公司主張甲○○應給付分配補償金233萬元、營業
      　稅1,020,671元、地政規費及代書代辦費111,664元，金
        和公司主張甲○○應給付營業稅1,020,671元，為甲○
        ○所不爭執，依前揭合建契約第2條第1項、第14條、第
        18條第3項約定，甲○○應給付或返還之。另宏盛公司
        代繳水電費64,721元、管理費107,130元、代管服務費
        145,500元，均為甲○○所不爭執，亦有甲○○不爭執
        之房屋稅繳款書、系爭房屋社區管委會出具未繳管理費
        住戶名單可稽（見原審卷一60-68頁），依前揭合建契
        約第16條約定，甲○○自應於交屋時同時付清。而上開
        費用經由宏盛、金和公司代為墊付者，甲○○依民法第
        179條規定，亦應負返還之責。又甲○○依補充契約書
        第2條約定，應於交屋時返還合建保證金1,000萬元，該
        款則由宏盛、金和公司平均分配，是甲○○本應給付或
        返還宏盛公司8,779,686元、金和公司6,020,671元。惟
        於扣除宏盛公司應給付甲○○之土地補貼款635,519元
        、面積差異找補款151,893元（合計787,412元），金和
        公司應給付甲○○之面積差異找補款151,893元，甲○
        ○應給付宏盛公司7,992,274元、金和公司5,868,778元
        （有關甲○○應給付或返還宏盛、金和公司之款項及宏
        盛、金和公司應找補之款項，其明細詳附表一所示）。
    　7.綜上，宏盛、金和公司點交系爭房屋、車位予甲○○之
      　給付義務（交付房屋鑰匙及所有權狀乃附隨義務），與
        甲○○給付附表一費用及返還合建保證金之給付義務，
        有互為對待給付之關係，且宏盛、金和公司依合建契約
        第24條約定，就上開給付亦應負連帶保證責任（見原審
        卷一18、173頁，本院卷三25頁）。因宏盛、金和公司
        就其點交房屋、車位之給付義務，行使同時履行抗辯權
        而拒絕，已免除其給付遲延責任，甲○○自不得沒收合
        建保證金。而系爭房屋、車位既未點交，甲○○並無先
        為給付或返還附表一費用及合建保證金之義務，亦屬同
        時履行抗辯權之行使，宏盛、金和公司尚不得請求甲○
        ○無條件給付附表一費用及返還合建保證金，即不得僅
        命甲○○為給付，而置宏盛、金和公司之對待給付於不
        顧，應為宏盛、金和公司提出對待給付時，甲○○即向
        宏盛、金和公司為給付之判決（最高法院29年上字第
        895號、37年上字第6217號、39年台上字第902號判例參
        照）。準此，甲○○應於宏盛、金和公司連帶點交系爭
        房屋、車位及所有權狀之同時，給付宏盛公司7,992,27
        4元、金和公司5,868,778元 (宏盛、金和公司亦表明倘
        法院以對待給付方式判決，其並無意見，見原審卷一
        207頁）。又兩造就上開給付，既均行使同時履行抗辯
        ，即不發生遲延責任，自無給付遲延利息之義務（最高
        法院72年台上字第4365號判例參照），宏盛、金和公司
        尚不得請求甲○○就上開對待給付加付遲延利息。
六、反訴部分：
    (一)甲○○主張宏盛、金和公司應於90年6月20日將系爭房屋
      、車位及所有權狀點交予其，乃宏盛、金和公司逾期竟未
      為之，應依民法第231條規定，負給付遲延損害賠償責任
      等語，為宏盛、金和公司所否認。經查：
      1.宏盛、金和公司點交系爭房屋、車位予甲○○之給付義
        務，與甲○○給付或返還附表一費用及合建保證金之給
        付義務，有互為對待給付之關係，是宏盛、金和公司於
        90年5月20日通知甲○○先「核對」結算資料，以相互
        配合於一個月內完成合建結算交屋手續，非僅課予宏盛
        、金和公司為給付義務，甲○○亦須於宏盛、金和公司
        點交系爭房屋、車位之同時結清合建費用，始合於「相
        互配合」以完成結算交屋手續，尚難認兩造已約定90年
        6月20日為交屋期限。則宏盛、金和公司未於90年6月20
        日點交系爭房屋、車位予甲○○，並無給付遲延之情事
        。
　　　2.甲○○既於90年12月15日簽具有效之「品質同意書」，
        復於90年12月20日再次簽名確認系爭房屋品質無誤，而
        拋棄其依通常檢查程序可得知之瑕疵修補權，自應於宏
        盛、金和公司點交系爭房屋、車位之同時，付清合建費
        用。乃甲○○竟先以已拋棄修補權之系爭房屋瑕疵，拒
        絕辦理點交手續，嗣於92年5月26日雖表明願以現狀點
        交（見原審卷一206頁），惟始終不願同時付清合建費
        用即給付或返還附表一費用與合建保證金，宏盛、金和
        公司爰行使同時履行抗辯權，拒絕點交系爭房屋、車位
        ，洵屬有據。依民法第264條第1項前段規定及最高法院
        50年台上字第1550號判例意旨（見前揭五(二)4.所述），
        宏盛、金和公司已免除其給付遲延責任，甲○○自不得
        依民法第231條規定，請求宏盛、金和公司賠償所謂債
        務不履行之損害（最高法院20年上字第1277號判例參照
        ）。是甲○○主張其因宏盛、金和公司遲延交屋，致每
        月受有不能使用收益系爭房屋、車位之損害794,000元
        ，宏盛、金和公司應負賠償之責云云，為不可採。
      3.又系爭房屋業已完工，並領得使用執照及接通水、電，
        甲○○亦願以現狀點交系爭房屋，依合建契約第16、24
        條約定，甲○○固得請求宏盛、金和公司連帶點交系爭
        房屋、車位及所有權狀（按合建契約雖未約定宏盛、金
        和公司於合建房屋完工時，應交付房屋所有權狀〔及鑰
        匙〕，但宏盛、金和公司既負有交屋之義務，自亦負有
        交付房屋所有權狀之附隨義務，始屬完全給付），惟宏
        盛、金和公司就上開給付既行使同時履行抗辯權，甲○
        ○為上開請求時，自應為對待之給付，即付清合建費用
        。準此，宏盛、金和公司應於甲○○給付宏盛公司7,99
        2,274元、金和公司5,868,778元之同時，連帶點交系爭
        房屋、車位及其所有權狀予甲○○。至兩造就上開給付
        ，既均行使同時履行抗辯，即不發生遲延責任，甲○○
        就其對待給付，自無加付遲延利息之義務（詳見前揭五
        (二)7.所述）。
    (二)甲○○復主張系爭房屋存有如附表三所示之瑕疵，屬於承
      攬工作之瑕疵，經其請求宏盛、金和公司修補無效，自得
    　依民法第493條、第495條規定，請求給付瑕疵損害賠償等
      語，亦為宏盛、金和公司所否認。經查：
    　1.系爭房屋如附表三編號3、4、5、6、7項所示部分，應
      　屬依通常檢查程序即可發現之瑕疵，甲○○既於90年12
        月15日簽具「品質同意書」，拋棄該瑕疵之修補請求權
        ，就此部分，已不得再請求修補。
      2.關於系爭房屋大理石地板部分：
        (1)原審雖於92年1月7日會同兩造在現場勘驗，該次勘驗
          筆錄僅記載甲○○主張系爭房屋之瑕疵如證物11所示
          （即甲○○前於90年6月5日、90年6月19日向宏盛、
          金和公司傳真主張之房屋瑕疵項目），惟未記載勘驗
          結果（見原審卷一105、106頁）；本院乃於96年3月
          21日會同兩造及台灣建築師公會林平昇建築師、台北
          市石材商業同業公會鑑定人張勝彥至現場勘驗，其結
          果：門牌台北市○○路157號C1-5F屋內大理石地板紋
          路有裂痕，以手觸摸即可感覺裂痕，以眼目視亦可看
          出裂痕及碎屑，手推裂縫，石灰即會跑出來；同棟二
          樓樓梯間使用同材質之大理石地板，亦有裂痕；門牌
          台北市○○路161號B1（非屬系爭房屋之一）室內地
          板亦有裂痕，以手觸摸及眼觀，即可見其裂縫，面積
          甚廣。林平昇當場陳稱：當時鑑定時之裂縫比現在還
          多，且大理石上有凸起來紫色東西，現在不見等語；
          張勝彥則稱：大理石之裂痕有點小瑕疵，不一定須挖
          開大理石才能鑑定，地板出現不同顏色現象，乃天然
          材質之問題等情，有勘驗程序筆錄及照片彩印可稽（
          見本院卷四34-49頁）。可知甲○○所稱系爭房屋大
          理石地板接縫銳利，有破洞、細紋等瑕疵，皆為依通
          常檢查程序，以肉眼及手指觸摸即可發現之瑕疵。因
          該勘驗結果距90年12月20日甲○○最後至現場檢查及
          在「品質同意書」簽名，已近五年半載，甲○○主張
          該瑕疵係90年12月20日以前既存未修補者，尚非無疑
          ；縱認該瑕疵係90年12月20日以前即存在者，惟承前
          所述，甲○○已就該部分簽具「品質同意書」，同意
          接受該瑕疵而拋棄修補請求權，自不得再請求修補。
      　(2)甲○○所稱兩造就系爭房屋之大理石地板材質，原約
        　定採用埃及米黃大理石，宏盛、金和公司竟採用較低
          級之龍舌蘭大理石，與約定不符一節，非惟為宏盛、
          金和公司所否認，且甲○○所提出之選色工程資料表
          （見原審卷二53-1頁），業經宏盛、金和公司否認其
          真正，縱令屬實，因該資料表僅在「油漆」欄記載「
          2202全用」等字、「衛浴」欄記載「埃及米黃」等字
          ，中間「地磚」欄則無文字記載，且該資料表係「選
          色」資料表，則其上所載「埃及米黃」字義能否遽解
          為大理石之材質，自非無疑；況該資料表「客戶簽章
          」欄係簽署「何建立」（甲○○之子），並非甲○○
          所為，參以甲○○前僅主張兩造約定使用「漂亮材質
          」之大理石施作等情（見原審卷一49頁），尚難認兩
          造就系爭房屋之大理石地板材質約定使用埃及米黃大
          理石。又依合建契約附件之建材設備說明，並未就系
          爭房屋之大理石地板材質為特別約定，僅就客餐廳及
          臥室約定採用進口豪華花崗石或大理石（見原審卷一
          180頁，本院卷三23頁），並於備註事項記載「一以
          上未設定品牌之建材由乙方（即宏盛、金和公司）選
          定」（見原審卷一183頁，本院卷三26頁），則宏盛
          、金和公司選定採用外國進口之龍舌蘭大理石鋪設於
          系爭房屋地板，並無不符約定品質之情事。是甲○○
          此部分之抗辯，要無可取。
　　　　(3)甲○○復主張系爭房屋之大理石地板有沉澱物瑕疵等
　　　　　語，雖為宏盛、金和公司所否認，惟經原審囑託兩造
  　　　　合意之鑑定機構即台灣省建築師公會鑑定，其結果為
　　　　　：地面大理石鋪設時，若使用高鹼性水泥時，在處於
  　　　　通風不良濕氣較大之空間環境下，較易產生碳酸鈣等
    　　　結晶及白華現象；本件鑑定標的物室內地面大理石鋪
　　　　　設石材之水泥間縫已有結晶及白華現象等情，有台灣
　　　　　省建築師公會93年3月17日台建師鑑92056字第1952-4
  　　　　號鑑定報告書（下稱系爭鑑定報告）可稽（見該鑑定
    　　　報告10頁），另證人即鑑定人乙○○亦於93年5月3日
      　　在原審結稱：鑑定報告書已敘明，就大理石認定有瑕
        　疵，瑕疵包括白華及結晶現象，大部分原因係使用高
          鹼性水泥，因石材本身所含成份與高鹼性水泥產生化
          學變化，在水泥間縫產生碳鈣酸之結晶、白華現象，
          其從現場水泥間縫產生碳酸鈣之結晶、白華現象推論
          出使用高鹼性水泥之機率比較高，如不使用高鑑性水
          泥，在水泥間縫產生碳酸鈣之結晶、白華現象機率小
          很多，有可能不會產生，其產生因素非單一，包括水
          泥、材質、氣候、環境及事後之維護等語（見原審卷
          一307頁）。另依兩造所不爭執之台北市石材商業同
          業公會96年4月13日（九十六）北進石會字第077號函
        　，亦說明：「（問：大理石之細裂紋、白華、結晶之
          產生原因？）混凝土水化物中之氫氧化鈣，甚易溶解
　　　　　於水中，若經水份滲透或水氣乾濕循環作用情況下常
　　　　　因毛細管作用而堆積，且析出於石材表面，形成白色
　　　　　之鹽類結晶（含碳酸鈉、鉀、鈣）俗稱白華。（問：
  　　　　大理石之細裂紋、白華、結晶是為石材本身之特性使
　　　　　然或施作不良使然？）混凝土鹼骨材反應等不斷產生
  　　　　，其明顯的現象就是石材表面爆開、裂開及鹼矽白色
　　　　　透明膠狀物的滲透石材現象，故非石材本身特性使然
　　　　　。……」等情（見本院卷四53、76頁）。堪認系爭房
  　　　　屋大理石地板存有結晶、白華之瑕疵，且該結晶、白
　　　　　華現象係大理石材質與高鹼性水泥因化學變化所產生
  　　　　，上開現象並非石材本身特性使然，其程度或隨時間
　　　　　之累積而愈嚴重，其成因非具此專業知識之甲○○所
  　　　　得知悉，尚難認屬甲○○簽具「品質同意書」所拋棄
    　　　修補瑕疵之範圍，是甲○○此部分之主張，為可採信
      　　。
　　　3.甲○○雖主張台北市○○路151號整厝、153號整厝、
　　　　157號2樓、3樓、5樓、6樓、7樓、8樓、9樓、10樓廁所
　　　　、廚房所用之止滑磚並無止滑作用，亦屬瑕疵云云，惟
　　　　為宏盛、金和公司所否認，且觀諸合建契約附件之建材
  　　　設備說明，兩造並未約定止滑磚之品牌，依該備註事項
　　　　記載，未設定品牌之建材由宏盛、金和公司選定（見本
  　　　院卷三26頁），而宏盛、金和公司選定鋪設於廚房、廁
    　　所之地磚，為馬可貝里牌產品編號F2B12，屬馬可貝理
　      經銷公司所稱之止滑地磚，有系爭鑑定報告可稽（見該
        鑑定報告11頁），並經證人即鑑定人乙○○於93年5月3
        日在原審結稱：該地磚亦為止滑磚等語明確（見原審卷
        一308 頁），堪認上開廁所、廚房所用之止滑磚具有止
        滑作用。甲○○此部分之主張，要無可取。
    　4.甲○○又主張台北市○○路151、153號前庭院人行步道
　　　　及151、153號前庭院陽台無法排水，會積水，亦屬瑕疵
  　　　等語，業經台灣省建築師公會鑑定屬實，並評估應做洩
    　　水坡度之改善工程（見該鑑定報告9頁），且為宏盛、
      　金和公司所不爭執，而上開瑕疵並非依通常檢查程序即
        可得知，自非屬甲○○簽具「品質同意書」所拋棄修補
        瑕疵之範圍，是甲○○此部分之主張，亦屬可採。
    　5.本件合建契約係買賣、互易與承攬之混合契約，就合建
      　房屋工作之興建，甲○○為定作人，宏盛、金和公司為
        承攬人，甲○○自得依承攬相關規定主張其權利，茲就
        甲○○所主張之瑕疵修補權利，分述如下：
      　(1)按工作有瑕疵者，定作人得定相當期限，請求承攬人
        　修補之。承攬不於前項期限內修補者，定作人得自行
          修補，並得向承攬人請求償還修補必要之費用。民法
          第493條第1、2項定有明文。又定作人因承攬之工件
          物有瑕疵，依民法第493條第2項規定向承攬人請求償
　　　　　還修補之必要費用，以定作人已自行修補而支出費用
  　　　　為其前題要件，如尚未支出，即不得依該條規定而為
    　　　請求。最高法院80年度台上字第465號、799號判決要
      　　旨參照。甲○○就所稱系爭房屋之工作瑕疵，曾於91
        　年3月22日發函催告宏盛、金和公司修補，雖為宏盛
          、金和公司所拒，惟甲○○既未自行修補上開工作瑕
          疵，依前開說明，其無從依民法第493條規定，請求
          宏盛、金和公司償還修補必要之費用。
    　　(2)按因可歸責於承攬人之事由，致工作發生瑕疵者，定
      　　作人除依前二條之規定，請求修補或解除契約，或請
        　求減少報酬外，並得請求損害賠償。民法第495條第1
          項定有明文。又定作人依民法第495條規定請求損害
          賠償，以瑕疵因可歸責於承攬人之事由而生者為限，
          此係承攬人對定作人之瑕疵擔保責任內容之一。而瑕
          疵擔保責任乃法定責任，不以承攬人有故意或過失為
          必要，即承攬人應負無過失責任。又債務人原有給付
          之責任，僅於有特別情事，始得免責，乃債法之大原
          則。我民法係以不可歸責於債務人之事由為免給付之
          原因，此觀民法第230條、第225條第1項之規定自明
          。故債務人欲免為給付者，應就歸責事由之不存在即
          無故意或過失負舉證責任（最高法院87年度台上字第
          1480號判決要旨參照）。系爭房屋之大理石地板有結
          晶、白華等沉澱物現象，系爭房屋中門牌台北市○○
          路151、153號前庭院人行步道及前庭院陽台亦有無法
　        排水之情形，均屬合建房屋之工作瑕疵，已如前述，
          關於上開瑕疵之修補方式:
        　上開大理石瑕疵部分，系爭鑑定報告雖載有「一般
          　大理石三至六個月用中性清潔劑作裂縫及表面保養
            ，並保持通風就不易有白華現象」等字（見該報告
            10頁），惟依證人乙○○所述：「（問：白華及結
            晶現象能否完全去除掉？）一般處理方式，白華及
            結晶現象可以減輕，不能完全去除」（見原審卷一
            308頁）、「（問：白華是何時產生？）用高鹼水
            泥的時候就會產生結晶跟白華的現象，現場有，比
            例不少，……（問：白華已經產生，有無辦法讓他
            減少？）高鹼性的水泥是在大理石的下面，不容易
            將白華結晶消除。（問：大理石地板接縫的白華結
            晶，是否算是施工瑕疵？）要看當事人的接受度，
　　　　　　……如果廠商用比較好的水泥，可以減少白華結晶
  　　　　　現象，所以應該是水泥的問題，……（問：如果大
　　　　　　理石地板的白華結晶及細紋裂縫算是瑕疵的話，是
  　　　　　否需要更換？）要看甲○○接受度的問題，……瑕
　　　　　　疵是一定有，……如果不全面換修的話，因大理石
  　　　　　色澤來自不同礦區，如果只有局部更換，外觀上會
    　　　　不好看，如果地主不願意接受，只好全部更換。（
      　　　問：有瑕疵部分的大理石，做局部更換的話，是否
        　　會影響週邊其他大理石地板的穩定性？）多少會有
          　，大理石和磁磚的更換處理，都是以一個房間為一
            個單位，較少做一塊一塊的處理，施工較困難」等
            語（見本院卷164-166頁）。且依兩造所不爭執之
      　　　台北市石材商業同業公會96年4月13日（九十六）
        　　北進石會字第077號函亦稱：「（問：大理石之白
          　華、結晶是否有修繕的可能？或必須全面更換？）
            鹼-碳酸鹽反應開始是由白雲石（dolomite）顆粒
            由波特蘭水泥中的氫氧化鹼反應產生氫氧化鎂、鹼
            性碳酸鹽與碳酸合成。……而鹼性碳酸鹽又會與水
            泥漿水化產物氫氧化鈣產生反應，使得氫氧化鹼還
            原而得。這個反應理論上會持續進行直到所有的白
            雲石都會反應完成，直到所有的鹼都用完為止。故
            鹼量反應完畢，水氣蒸發完畢，白華問題即可較為
            改善，清洗只會增加更多水分，於事無補。此情況
            如同發霉之物，改善時間則依水分多寡與水泥砂漿
            穩定度為標準」等語（見本院卷四53頁），足徵前
            揭大理石地板出現白華、結晶等沉澱物現象之瑕疵
            ，不能以中性清潔劑作裂縫、表面保養及保持通風
            3至6月之一般處理方式去除，其修補方式應以拆除
            後重新鋪設較為妥適合理，該修補費用經台灣省建
            築師公會鑑定為4,194,762元（計算式：389,536+5
　　　　　　22,351+410,049+402,5 90+411,706×6=4,194,762
　　　　　　，見系爭鑑定報告8頁）。宏盛、金和公司所辯無
  　　　　　庸更換大理石地板云云，要無可取。
    　　　台北市○○路151、153號前庭院人行步道及151、
      　　　153號前庭院陽台關於無法排水之瑕疵，須施做洩
　　　　　　水坡度之改善工程，其修補費用經台灣省建築師公
  　　　　　會鑑定依序為62,100元、17,380元，有宏盛、金和
　　　　　　公司所不爭執之系爭鑑定報告可稽（見該報告書9
　　　　　　，應堪信實。
        　甲○○曾於91年3月22日催告宏盛、金和公司修補
　          無效，並於起訴後之92年4月21日以反訴方式催告
            之，宏盛、金和公司仍拒絕修補，甲○○自得依上
            開規定，請求宏盛、金和公司賠償工作物瑕疵之損
            害即相當於上開修補費用合計4,274, 242元（計算
            式：4,194,762＋62,100＋17,380=4,274,242）。
          　又依合建契約第24條約定，宏盛、金和公司就上開
            損害賠償責任，應負連帶保證之責任。
    (三)甲○○雖請求宏盛公司返還其與戊○○因合建案而於87年
      3月18日交付之印章云云，惟依甲○○與宏盛公司所簽訂
      之切結書記載，宏盛公司因本件合建契約所收取之甲○○
      、戊○○印章，應於「辦妥交屋結算手續後」退還（見本
      院卷二24頁），而系爭房屋結算點交手續之延宕，非可歸
      責於宏盛、金和公司，已如前述，宏盛公司自無以不正當
      行為阻止返還上開印章之條件成就之情事，要無民法第
      101條第1項規定之適用。是系爭房屋既未經辦妥交屋結算
      手續，甲○○自不得請求宏盛公司返還上開印章。
    (四)甲○○又主張其給付或返還附表一費用及合建保證金之債
      務，得與宏盛、金和公司對其應負損害賠償之債務相抵銷
      云云，惟按二人互負債務，而其給付種類相同，並均屆清
      償期者，各得以其債務，與他方之債務，互為抵銷，為民
      法第334條第1項前段所明定。宏盛、金和公司依民法第
      495條第1項規定及合建契約第24條約定，應連帶賠償甲○
      ○4,274,242元，固屬宏盛、金和公司對甲○○所負之債
      務；惟甲○○對宏盛、金和公司所負之債務，係於宏盛、
      金和公司連帶點交系爭房屋、車位及其所有權狀之同時，
      始為給付，亦即甲○○對宏盛、金和公司所負債務之清償
      期為宏盛、金和公司連帶點交系爭房屋、車位及其所有權
      狀之時，是其清償期既未屆至，自無從與宏盛、金和公司
      所負損害賠償債務互為抵銷。甲○○上開主張，亦乏所據
      。
七、從而，宏盛、金和公司依合建契約第2條第1項、第14條、第
    16條、第18條第3項約定及民法第179條規定，與補充契約書
    第2條約定，以本訴請求甲○○於其等連帶點交系爭房屋、
    車位及交付系爭房屋所有權狀之同時，給付宏盛公司7,992,
    274元、金和公司5,868,778元，為有理由，應予准許，逾此
    範圍之請求，為無理由，不應准許。甲○○依合建契約第16
    條、第24條約定，及依民法第495條第1項規定，以反訴請求
    宏盛、金和公司於其給付宏盛公司7,992,274元、金和公司
    5,868,778元之同時，連帶點交系爭房屋、車位及交付系爭
    房屋所有權狀，宏盛、金和公司應連帶給付4,274,242元及
    自反訴起訴狀繕本送達之翌日即92年4月22日起清償日止，
    按年利率5%計算之利息，為有理由，應予准許，逾此範圍之
    請求，為無理由，應予駁回。原審就本訴應准許部分，為宏
    盛、金和公司敗訴之判決（含宏盛公司請求甲○○給付2,67
    4,923元本息，及金和公司請求甲○○給付868,778元本息，
    經判准抵銷部分），就反訴應駁回部分（確定部分除外），
    為宏盛、金和公司敗訴之判決，均有未洽。宏盛、金和公司
    對此不利部分提起上訴，指摘原判決此部分不當，求予廢棄
    改判，為有理由。爰將原判決此部分予以廢棄，改判如主文
    第二、三項所示。另本院既認宏盛、金和公司同時履行抗辯
    為有理由，併命為對待給付之判決，該部分屬命為一定意思
    表示之判決，依法不得為假執行（最高法院49年台上字第
    1225號判例參照），是原審就此部分，准為假執行及免為假
    執行之宣告，尚有未合，應予廢棄。而原審就甲○○反訴請
    求瑕疵損害賠償應准許部分之3,543,701元本息部分，為抵
    銷之判決，亦有不當，應併予廢棄，改判如主文第四項所示
    。至原審就反訴不應准許部分（確定部分除外），為甲○○
    敗訴之判決，並駁回其假執行之聲請，核無不合，甲○○上
    訴論旨指摘原判決此部分不當，求予廢棄改判，為無理由，
    應予駁回。又本件事證已臻明確，兩造其餘攻擊防禦方法及
    證據資料，核與本件判決結果不生影響，毋庸一一論述，併
    予敘明。
八、據上論結，宏盛、金和公司之上訴為一部有理由，一部無理
    由，甲○○之上訴，為無理由，依民事訴訟法第449條第1項
    、第450條、第78條、79條，判決如主文。
中　　華　　民　　國　　96　　年　　5　　月　　 29　　日
                    民事第十六庭
                        審判長法　官  沈方維
　　　　　　　　　　　　　  　法　官  呂淑玲
　　　　　　　　　　　　  　　法　官  張競文
正本係照原本作成。
如不服本判決，應於收受送達後20日內向本院提出上訴書狀，其
未表明上訴理由者，應於提出上訴後20日內向本院補提理由書狀
（均須按他造當事人之人數附繕本）上訴時應提出委任律師或具
有律師資格之人之委任狀；委任有律師資格者，另應附具律師資
格證書及釋明委任人與受任人有民事訴訟法第466條之1第1項但
書或第2項（詳附註）所定關係之釋明文書影本。
中　　華　　民　　國　　96　　年　　5 　　月　　29　　日
　　　　　　　　　　　　　　　書記官  章大富
附註：
民事訴訟法第466條之1（第1項、第2項）：
對於第二審判決上訴，上訴人應委任律師為訴訟代理人。但上訴
人或其他法定代理人具有律師資格者，不在此限。
上訴人之配偶、三親等內之血親、二親等內之姻親，或上訴人為
法人、中央或地方機關時，其所屬專任人員具有律師資格並經法
院認為適當者，亦得為第三審訴訟代理人。
